臺灣高等法院民事判決　　　　　　　　 93年度重上字第381號
上　訴　人　丙○○
訴訟代理人　張麗真律師
被　上訴人　甲○○
　　　　　　乙○○
共　　　同
訴訟代理人　吳榮達律師
上列當事人間拆屋還地事件，上訴人對於中華民國 93年4月21日
臺灣板橋地方法院92年度重訴字第50號第一審判決提起上訴，經
本院於94年4月26日言詞辯論終結，判決如下：
    主  文
上訴駁回。
第二審訴訟費用由上訴人負擔。
    事實及理由
一、本件被上訴人主張：坐落台北縣中和巿漳和段山腳小段55-2
    、56-14 地號土地（下稱系爭土地）乃伊與訴外人林正道、
    林毓卿、林茂、王俊文、林莪、林正夫、林正宗、林正忠、
    林麗雲等人所共有，詎遭上訴人無權占有並在其上建有如原
    判決附圖所示之地上物，顯已侵害伊及其他共有人全體關於
    系爭土地之使用、收益等權益。況上訴人就其主張已因時效
    取得系爭土地之地上權一節，尚未盡其舉證責任。爰依民法
    第767、821條之規定，求為命上訴人將坐落系爭土地上如原
    判決附圖所示 Ｍ、Ｎ部分面積分別為25、108平方公尺之建
    物即門牌號碼台北縣中和巿中正路161巷26弄3號、5 號及同
    巷32號房屋（下稱3號、5號、32號房屋）拆除，將土地返還
    伊及其他共有人之判決（原審共同被告魏莆山未聲明不服，
    此部分未繫屬本院，不予贅述）。
二、上訴人則以：伊自民國40年間起，即以行使地上權之意思，
    和平繼續占有系爭土地搭建32 號、5號房屋使用至今，已達
    20年以上，並非無權占有。又5 號房屋早經訴外人朱克振等
    於82年間以原法院82年度民執地字第1973號強制執行事件予
    以拆除，而32號房屋亦已拆除。況系爭土地早年即出售給美
    國天主教福利總會，由該會在台灣設立美國援助中國知識人
    士協會（下稱美援會）管理，嗣再轉予中華民國婦女反共抗
    戰聯合會（現已改為中華民國婦女聯合會）陸軍分會（下稱
    陸軍婦聯分會），是伊並非在被上訴人管理中無權占有等語
    ，資為抗辯。
三、原審為被上訴人全部勝訴之判決。上訴人提起上訴，聲明(一)
    原判決不利於上訴人部分廢棄。(二)上開廢棄部分，被上訴人
    在第一審之訴駁回。被上訴人對於上訴人之上訴，則聲明：
    上訴駁回。
四、查被上訴人主張其係系爭土地之共有人，上訴人占有使用其
    上如原判決附圖所示Ｍ、Ｎ部分面積分別為 25、108平方公
    尺，即3號、5號及32號房屋等情，業據其提出地籍圖、土地
    登記謄本、現場示意圖、現場照片等件為證（見原審卷第10
    至27、117至120頁），復經原審囑託台北縣中和地政事務所
    派員會同現場勘測屬實，製有勘驗筆錄及土地複丈成果圖附
    卷可稽（見同上卷第111至113、138、140頁）。上訴人雖辯
    稱5 號及32號房屋已拆除云云，惟系爭土地上仍有如原判決
    附圖所示Ｍ、Ｎ部分之地上物存在，業經原審履勘現場查核
    屬實，復有勘驗筆錄及現場照片可證（見同上卷第112、120
    頁），且上訴人現仍設藉於該處（見同上卷第90頁之
    本），則被上訴人之主張自堪信為真實。
五、按以所有之意思，20年間和平繼續占有他人未登記之不動產
    者，得請求登記為所有人；以所有之意思，10年間和平繼續
    占有他人未登記之不動產，而其占有之始為善意並無過失者
    ，得請求登記為所有人；上揭規定於所有權以外財產權之取
    得準用之，民法第769 條、第770條、第772條固分別定有明
    文。惟因時效而取得地上權登記請求權者，不過有此請求權
    而已，在未依法登記為地上權人以前，原則上仍不得據以對
    抗土地所有人而認其並非無權占有。至占有人先向該管地政
    機關請求為地上權登記，如經地政機關受理，土地所有人始
    起訴請求拆屋還地者，受訴法院應就占有人是否具備時效取
    得地上權之要件，為實體上裁判（最高法院八十年度第二次
    及六十九年度第五次民事庭會議決議參照）。
六、本件上訴人抗辯其已取得地上權，非無權占有云云。惟系爭
    土地上並無上訴人為權利人之地上權登記（見原審卷第10-1
    3、20-23頁之土地登記簿謄本），且上訴人亦自承僅於83年
    間間申請辦理系爭土地之地上權登記，遭台北縣中和地政事
    務所拒絕，且不理會其異議（見本院卷第29頁），顯見於被
    上訴人提起本件拆屋還地訴訟前，上訴人未再向該管地政機
    關請求為地上權登記，並經地政機關受理，揆諸上揭說明，
    上訴人自不得據以對抗土地所有人。是其此部分之辯解，即
    非可採。
七、上訴人再辯以被上訴人早將系爭土地出賣並交付買受人占有
    使用，即不得再行使土地所有權之權能以排除侵害云云，並
    舉台灣板橋地方法院 81年度重訴字第169號民事判決以實其
    說。惟查被上訴人於該返還無權占有土地事件中亦為被告，
    且同以上情為辯，經該院以：「惟查該等文件（回憶錄中譯
    本、義胞登記證、美國援助中國知識人士協會用箋等）並不
    足以證明美國天主教福利總會等機構購地興建管理系爭房舍
    有何正當權源，被告等（含本件上訴人）自無從繼受主張」
    為由，判決上訴人應自系爭土地上之部分房地遷出（見本院
    卷第 44頁，該事件訴訟標的與本件無關，見本院卷第103頁
    ），上訴人及該事件敗訴之共同被告均未上訴而告確定，顯
    見上訴人於是時就法院認定尚無買賣並交付土地之事實一節
    ，已不爭執；參以本件原審共同被告魏莆山於受敗訴之判決
    後，亦未聲明不服，堪認上訴人此部分所辯，亦無足取。
八、按各共有人對於第三人，得就共有物之全部為本於所有權之
    請求，但回復共有物之請求，僅得為共有人全體之利益為之
    ；又所有人對於無權占有者，得請求返還之，對於妨害其所
    有權者，得請求除去之，民法第821條、第767條分別定有明
    文。本件上訴人既無權占有系爭土地如附圖所示Ｍ、Ｎ部分
    面積分別為 25、108平方公尺，被上訴人依上開規定，訴請
    上訴人將其上建物即3號、5號及32號房屋拆除，返還土地予
    被上訴人及其他共有人，洵屬正當，應予准許。原審就此部
    分為被上訴人勝訴之判決，理由雖未盡相同，結論則無二致
    ，仍應予維持。上訴意旨，指摘此部分原判決不當，聲明廢
    棄，為無理由，其上訴應予駁回。
九、本件事實已臻明確，兩造其餘攻擊防禦方法及證據經予審酌
    ，核與判決結果不生影響，爰不再逐一論述，併此敘明。
據上論結，本件上訴為無理由，依民事訴訟法第449條第1項、第
78條、第85條第1項前段，判決如主文。
中　　華　　民　　國　　94　　年　　5 　　月　　10　　日
                  民事第十七庭 審判長法  官  沈方維
                                     法  官  陳金圍
                                     法  官  王淇梓
正本係照原本作成。
如不服本判決，應於收受送達後20日內向本院提出上訴書狀，其
未表明上訴理由者，應於提出上訴後20日內向本院補提理由書狀
（均須按他造當事人之人數附繕本）上訴時應提出委任律師或具
有律師資格之人之委任狀；委任有律師資格者，另應附具律師資
格證書及釋明委任人與受任人有民事訴訟法第466條之一第一項
但書或第二項（詳附註）所定關係之釋明文書影本。
中　　華　　民　　國　　94　　年　　5 　　月　　11　　日
　　　　　　　　　　　　　           書記官  吳碧玲
附註：
民事訴訟法第四百六十六條之一（第一項、第二項）：
對於第二審判決上訴，上訴人應委任律師為訴訟代理人。但上訴
人或其他法定代理人具有律師資格者，不在此限。
上訴人之配偶、三親等內之血親、二親等內之姻親，或上訴人為
法人、中央或地方機關時，其所屬專任人員具有律師資格並經法
院認為適當者，亦得為第三審訴訟代理人。
